【裁判字號】    95,判,775
【裁判日期】    950525
【裁判案由】    國軍軍事勤務致人民傷亡損害補償
【裁判全文】
最  高  行  政  法  院  判  決
                                     95年度判字第00775號
上  訴  人  丙○○○
                        送達代收人  甲○○
                        羅斯福路3段171號12樓之1
被 上訴 人  國防部
代  表  人  乙  ○
上列當事人間因國軍軍事勤務致人民傷亡損害補償事件，上訴人
對於中華民國93年10月29日臺北高等行政法院92年度訴字第5213
號判決，提起上訴，本院判決如下：
    主  文
上訴駁回。
上訴審訴訟費用由上訴人負擔。
    理  由
一、上訴人以其配偶董金旋於民國72年6月6日因公搭乘軍機赴臺
    北開會，於當日下午1時30分許，在金門料羅灣處墜機罹難
    ，經由福建省金門縣政府向被上訴人申請補償金。經被上訴
    人於92年7月2日以猛狷字第0920002042號函復不予補償。上
    訴人不服，提起訴願，遭決定駁回，遂提起本件訴訟。
二、上訴人於原審起訴主張略以：被上訴人於72年7月9日以（72
    ）正歲11344號令撥補辦理慰問金門料羅灣空難事件傷亡人
    員（家屬），該次事件成人死亡者，每人發放慰問金新台幣
    （下同）10萬元。上訴人之配偶董金旋於此次金門料羅灣空
    難事件中死亡，依前述慰問方式，於當時受贈10萬元之慰問
    金。按國家賠償法自70年7月1日開始施行，而國軍軍事勤務
    人民傷亡損害補償條例（下稱補償條例）第2條第1項所訂定
    期間終止日為70年6月30日，乃因自國家賠償法施行後，除
    金馬地區因為實施戰地政務情況特殊特乃延期至81年11月7
    日戰地政務終止日外，因國家公務人員之故意過失而受到不
    法侵害者已經可經由國家賠償法獲得救濟，無須再依據補償
    條例以為補償，依此補償條例係國家賠償法之特別法。本件
    空難性質屬補償條例第3條國軍軍事勤務執行之範圍，而發
    生之時間、地點亦屬於補償條例第2條規定之範圍，且上訴
    人之配偶死亡與該次空難有因果關係。再者，空難發生當天
    ，天氣並無不適於飛行之情形，被上訴人之人員於駕駛軍機
    ，縱無故意，亦有相當之過失。就此部分因飛行機具與相關
    資料俱在被上訴人掌握中，應由被上訴人舉證證明其無過失
    。且事故當日恰逢被上訴人當時之部長高魁元視察金門防務
    ，料羅灣港口戰地官兵奉命不得出海執行任何勤務，因而延
    誤搜救時機，造成嚴重傷亡，軍方人員故意或過失致軍機墜
    落在前，違反救助義務在後，應負起完全責任。關於本件所
    適用之補償條例第2條第1項但書，屬於例外規定，且其條文
    文字內容相當明確，應依其文字嚴格解釋，因此適用但書規
    定時，應嚴格限制僅符合條文規定之賠償、撫卹或其他慰撫
    及補償者，方有適用之餘地。且依補償條例第2條行政院提
    出之說明及立法院立法委員提出之法案版本可知，所謂「同
    一事由已依其他途徑獲得賠償、撫卹或其他慰撫及補償者」
    ，應嚴格解釋僅限於賠償、撫卹或其他慰撫及補償，且其給
    付應與填補損害之賠償相當，方為適當。從而國防部所頒慰
    問金不具損害賠償性質，不得自賠償金額中扣除，且參照臺
    灣高等法院84年上國字第18號判決及88年保險上字第19號判
    決，慰問金僅係於特殊事件發生後，發給受難者家屬慰問性
    質給付，與賠償有別，足見被上訴人致送之10萬元慰問金，
    並不符合但書規定情形，被上訴人援引該但書規定拒絕上訴
    人之請求，適用法令有明顯錯誤，爰請撤銷訴願決定及原處
    分，並判決命被上訴人應依據補償條例之規定作成補償上訴
    人依30個基數計算為150萬元之行政處分等語。
三、被上訴人則略以：補償條例之制定原意在使國家賠償法施行
    前受損害之民眾及家屬得受慰撫，如果受損害之民眾及家屬
    ，在事發時就已獲得補償，即無再予補償之理，否則有違立
    法本意。依補償條例第2條第1項及第2項規定亦可知，欲循
    補償條例尋求補償者，須未因該事件而由其他途徑獲得賠償
    、撫卹或其他慰撫及補償。上訴人之配偶董金旋於72年6月6
    日搭乘國軍支援金門戰地政務委員會返臺班機，起飛後不久
    失事墜落於料羅灣外海，嗣後經被上訴人主計局於72年7月9
    日（72）正歲11344號令撥發「辦理慰問金門料羅灣空難事
    件傷亡人員（家屬）慰問金」在案。上訴人因同一事由已依
    其他途徑獲得金錢補償，符合補償條例第2條第1項但書情形
    ，不論其所用名義為何，依法自當不再予補償。上訴人稱其
    所受贈與性質之慰問金，並非補償條例第2條第1項但書所稱
    情形，惟查第2條第1項但書僅係例示規定，凡性質相近之金
    錢給與，不論名稱為何，皆屬第2條第1項但書所稱情形；本
    事件之慰問金為對受害者家屬精神上之損害賠償，核其性質
    ，與但書規定之「其他慰撫」相同，故應不再予補償等語，
    資為抗辯。
四、原審斟酌全辯論意旨及調查證據之結果，略以：查行政院依
    補償條例第3條規定，於88年11月4日以行政院台88防字第40
    673號函核定自88年12月1日生效之「國軍軍事勤務範圍」，
    包括實彈演訓、軍事運補、戰備構工、設置阻絕障礙及其他
    經被上訴人認定之勤務。參照補償條例第2條第1項之立法理
    由，及國防部於87年9月所印製之「為使國家賠償法施行以
    前，國軍軍事勤務致人民傷亡損害補償案件建立法源基礎--
    --敬請支持通過國軍軍事勤務致人民傷亡損害補償條例」草
    案之說帖，明白指出38年政府遷台迄70年7月1日「國家賠償
    法」施行前所發生之國軍軍事勤務致人民傷亡損害補償案件
    ，依現行法令規定目前無任何法條可資辦理補償，基於人道
    立場，擬訂「補償條例」予以從寬認定，屬適度補償性質，
    並非以填補被害人或其家屬之損害為目的，不應以過去之損
    害（失）範圍估算賠償標準，有該說帖影本可佐。查該次空
    難事件之班機係國軍即空軍固定支援金門政務委員會之運輸
    機，依空軍總司令部令頒之「空軍空運（投）作業手冊」第
    11節第6條規定：「搭載空運機之人員及物品，如於空運途
    中發生意外事件致受傷亡或損失，概由申請單位或個人自行
    負責，空軍不負任何醫療、撫卹及賠償之責」，此固為空軍
    單方面所訂頒，惟依空軍總司令部印製之「空軍軍機乘機證
    」，其上乘客須知第3項載明「若遇意外事件而致乘客遭受
    損害時，本軍不負任何賠償責任」，此有「空軍空運（投）
    作業手冊」及「空軍軍機乘機證」影本各乙份為憑，上訴人
    之配偶既係搭乘空軍軍機來台，即應持有上述「空軍軍機乘
    機證」登機，足見上訴人之配偶於搭乘該軍機時，即已同意
    免除空軍於空運途中發生意外所致損害之責任，上述約款或
    與現代民事法或行政法之法理有所不合，但考量金門地區於
    事發當時仍實施戰地政務，空運業務均由空軍支援，空軍對
    於搭乘該軍之軍機者，為上述之約定，有其時空背景，尚難
    以此約款係屬不利於搭乘者，即認為無效。上訴人主張被上
    訴人所屬軍方人員因故意或過失致軍機墜落在前，違反救助
    義務在後，被上訴人應負完全之責云云，尚非可採。按補償
    條例並非以填補被害人之損害為目的，而是基於人道對於被
    害人為適度之補償，因此該條例第2條第1項但書所謂「其他
    慰撫及補償」即無需與填補損害之賠償或撫卹相當，上訴人
    主張補償條例第2條第1項但書所謂「其他慰撫及補償」，應
    與填補損害之賠償或撫卹相當云云，仍不足採。本件上訴人
    既經被上訴人發給慰問金10萬元，足見上訴人因同一事由已
    依其他途徑獲得金錢補償，符合補償條例第2條第1項但書之
    規定，被上訴人於92年7月2日以猛狷字第0920002042號函否
    准上訴人補償之申請，並無不合，訴願決定遞予維持，亦無
    違誤，均應予維持。上訴人訴請撤銷，並請求被上訴人應依
    據補償條例之規定，依30個基數計算，作成補償上訴人150
    萬元之行政處分，均為無理由，應予駁回等語為由，駁回上
    訴人原審之訴。
五、本院經核原判決於法尚無違誤。上訴意旨仍執前詞並主張略
    以：原審未審酌補償條例第2條第1項但書涵義，認為凡被上
    訴人一為金錢上給付，即為適度補償而合致該條例第2條第1
    項但書規定，卻未說明何以被上訴人一為給付即為適度補償
    ，且置上訴人於原審提出該條例之立法理由及歷史背景於不
    顧，原審之認定顯違反一般經驗法則或論理法則，而有不當
    適用法規之違誤。上訴人並未否認空軍總司令部印製之「空
    軍軍機乘機證」上乘客須知第3項約定之存在，且未主張該
    項約定無效。原審既認該約定有其時空背景，亦應肯認上訴
    人之親屬為搭乘該軍機而不得已同意該約定，縱認該約定有
    效，亦不得將上訴人排拒該補償條例適用範圍外，應審酌被
    上訴人就事故之發生致上訴人親屬死亡確有責任，且上訴人
    未獲有相當之撫慰，而依補償條例為適度之補償，原審卻援
    引該約定，不採信上訴人之主張，顯違反一般經驗法則或論
    理法則，有適用法規不當之違誤。上訴人於原審提出與系爭
    空難事件同時期，71年6月3日修正公佈之航空客貨損害賠償
    辦法第3條規定，顯見當時社會一般通念認為因航空器失事
    事件致人民死亡或重傷，其賠償額在75萬元至150萬元間屬
    合理適當，與被上訴人所發給之10萬元慰問金顯有極大差距
    ，其數額顯與補償條例所規定之「賠償、撫恤或其他慰撫及
    補償」顯不相當，應無適用補償條例第2條第1項但書之餘地
    ，故被上訴人以補償條例第2條第1項但書規定否准上訴人之
    請求，適用法令顯有錯誤。而原審未審酌立法者以「相當」
    之給付為要件之要求，未就「相當與否」為說明，且對於被
    上訴人毋須給付如71年6月3日修正公佈之航空客貨損害賠償
    辦法第3條規定之數額，及上訴人獲得10萬元與該數額已達
    相當，及上訴人之創痛因該10萬元即得撫慰，均未予說明，
    原判決顯有判決不備理由之違法。爰請廢棄原判決，並撤銷
    訴願決定及原處分等語。然查「民國38年政府遷臺後至民國
    70年6月30日止，臺灣地區人民，因國軍軍事勤務致傷亡或
    財物損害者，得依本條例規定申請金錢補償。但同一事由已
    依其他途徑獲得賠償、撫卹或其他慰撫及補償者，不予補償
    。」、「前項期間，金門馬祖地區得延至民國81年11月7日
    戰地政務終止日。」補償條例第2條第1項、第2項分別定有
    明文。上開規定，係將依其他途徑獲得「賠償」、「撫卹」
    或「其他慰撫」及「補償」等4種情形，並列為不予補償之
    要件，如因同一事由已依其他途逕獲得其中一種金錢給與，
    不論其所用名義如何，即不得再予補償。準此，國軍因執行
    軍事勤務致傷亡或受損害之人民，如經軍方斟酌其事件之性
    質，認為宜撥發「其他慰撫」性質之慰問金，以撫慰傷亡人
    民及家屬之創痛者，不論其金額是否與「損害賠償金」、「
    撫卹金」或「損害補償金」相當，即無適用補償條例之規定
    予以補償之餘地。原判決參照補償條例第2條第1項之立法理
    由，及國防部於87年9月印製之「為使國家賠償法施行以前
    ，國軍軍事勤務致人民傷亡損害補償案件建立法源基礎─敬
    請支持通過國軍軍事勤務致人民傷亡損害補償條例」草案說
    帖，足見制定補償條例當時，關於因國軍軍事勤務致傷亡之
    人民，或因發生時間逾15年，請求權已罹於時效，或因無資
    料可考，或因可歸責於己所造成，致求償無據，考量38年政
    府遷臺後至70年6月30日止，這段期間之時空背景，基於人
    道而制定該條例給予被害人或其家屬某程度之補償，該補償
    屬於適度補償性質，並非以填補被害人或其家屬之損害為目
    的。另依空軍總司令部印製之空軍軍機乘機證乘客須知所載
    「若遇意外事件而致乘客遭受損害時，本軍不負任何賠償責
    任」，足見上訴人等之配偶於搭乘該軍機時，即已同意免除
    空軍於空運途中發生意外所致損害之責任，上述約款或與現
    代民事法或行政法之法理不盡相合，但考量金門地區於事發
    當時仍實施戰地政務，空運業務均由空軍支援，空軍對於搭
    乘該軍機者，為上述之約定，有其時空背景，尚難以此約款
    係屬不利於搭乘者，即認為無效。上訴人等因配偶搭乘國軍
    支援金門戰地政務委員會返臺班機罹難，既經被上訴人發給
    慰問金各10萬元，是上訴人等因同一事由已依其他途徑獲得
    金錢補償，符合補償條例第2條第1項但書之規定。被上訴人
    否准上訴人等補償金之申請，揆諸前開規定與說明，尚無違
    誤，原判決予以維持，與前開補償條例等法令規定要無不合
    ，亦無違反一般經驗法則或論理法則，尚無判決不適用法規
    或適用不當之違法；亦難謂有判決不備理由之違法，縱原審
    雖有未於判決中加以論斷者，惟尚不影響於判決之結果，與
    所謂判決不備理由之違法情形不相當。至於上訴人其餘訴稱
    各節，乃上訴人以其對法律上見解之歧異，就原審取捨證據
    、認定事實之職權行使，指摘其為不當，均無可採。綜上所
    述，上訴意旨指摘原判決違誤，求予廢棄，難認有理由，應
    予駁回。
據上論結，本件上訴為無理由，爰依行政訴訟法第255條第1項、
第98條第3項前段，判決如主文。
中    華    民    國    95    年    5     月    25    日
                  第五庭審判長法  官  蔡  進  田
                              法  官  梁  松  雄
                              法  官  吳  明  鴻
                              法  官  林  茂  權
                              法  官  鄭  小  康
以  上  正  本  證  明  與  原  本  無  異
中    華    民    國    95    年    5     月    26    日
                              書記官  王  福  瀛


司法院資訊處製作；財團法人民間司法改革基金會備份。
